【裁判字號】    89,上易,2130
【裁判日期】    900227
【裁判案由】    詐欺
【裁判全文】
臺灣高等法院臺中分院刑事判決                  八十九年度上易字第二一三號
    上  訴  人  臺灣台中地方法院檢察署檢察官
    被      告  甲○○
    被      告  丁○○
    共      同
    選任辯護人  張淑琪
右上訴人因詐欺案件，不服台灣台中地方法院八十九年度易字第一三○二號，中華民
國八十九年七月二十一日第一審判決（起訴案號：台灣台中地方法院檢察署八十八年
度偵字第一○九○一號），提起上訴，本院判決如左：
      主  文
上訴駁回。
      理  由
一、公訴意旨詳如起訴書所載 (詳附件 )。
二、按犯罪事實應依證據認定之，無證據不得推定其犯罪事實，刑事訴訟法第一百五
    十四條定有明文。而認定不利於被告之事實，須依積極證據，苟積極證據不足為
    不利於被告事實之認定時，即應為有利於被告之認定，更不必有何有利之證據，
    最高法院三十年上字第八一六號判例可資參照。又按刑法第三百三十九條第一項
    之詐欺取財罪，係以意圖為自己或第三人不法之所有，以詐術使人將本人或第三
    人之物交付為構成要件，所謂以詐術使人交付，必係被詐欺人因其詐術而陷於錯
    誤，始為相當，若其所用方法，不能認為詐術，亦不致使人陷於錯誤，即不構成
    本罪；又刑法第二百十四條使公務員登載不實罪之構成要件，須行為人明知該事
    項為不實，亦非社會之交易習慣，仍使公務員為該與實際不符之登記，始該當犯
    罪。本件公訴人認被告甲○○、丁○○二人涉有詐欺及使公務員登載不實罪等犯
    行，係以告訴人戊○○之指訴及土地登記簿謄本等為據。訊據被告甲○○、丁○○均堅決否認有為右開犯行，被告甲○○辯稱：伊以新台幣（下同）二百四十萬
    元向戊○○購買坐落台中縣新社鄉○○段大南小段一二七之二八三地號土地應有
    部分三十分之二十七，因該地係共有，且沒有通路，伊認為僅值二百多萬元，伊
    同意戊○○於三個月內可以較高價格出售，如未能出售或還錢，即辦理過戶，伊
    僅收到十八萬元利息，因戊○○交付之支票無法兌現，且其另欠他人債務，為保
    債權才通知丁○○辦理移轉登記等語，被告丁○○則辯稱：戊○○本來是要借款
    ，因甲○○要求買賣，戊○○有同意，才簽不動產買賣契約書，十八萬元係補貼
    之前利息，伊係聽從甲○○之指示辦理等語，經查：
    （一）依卷附被告丁○○書立，由被告甲○○、告訴人戊○○簽署之系爭土地八
          十七年十月二十八日不動產買賣契約書第二條記載，本件買賣價款合計新
          台幣二百四十萬元，第三條記載，本契約成立同時，由甲 (即被告甲○○
          )先向乙 (即告訴人戊○○)給付二百四十萬元．．．．，雙方約定乙方
          提供抵押權設定資料給甲方辦理設定，設定完成後，甲方支付右列款項給
          乙方，做為價金之全部。甲方同意乙方於三個月內自行處理或清償右列
          款項，並由乙方開立三個月後之支票 (新台幣十八萬元 )給甲方做為利息
          補償，逾期後開始辦理過戶手續。契約後並記載第一次、第二次之付款日
          期為八十七年十月三十日 (分別付二百萬元、四十萬元 )，其下有告訴人
          戊○○之簽署，就該等簽署之真正告訴人並不爭執，且被告甲○○交付之
          二百萬元支票確由告訴人兌領，有台灣土地銀行太平分行八十九年三月十
          日平存字第八九００一一九號函一份在卷可稽，參以告訴人陳稱：如到期
          伊無法以更好之價錢賣掉土地或返還甲○○之款項，則土地過戶給他，自
          始即將不動產所有權狀等資料交給被告丁○○，雖告訴人稱系爭土地伊以
          四百五十萬元購買，豈會以二百四十萬元出售，不動產買賣契約係空白，
          然告訴人既非無經驗之人，焉會在空白契約書上簽署，就此被告且堅決否
          認，告訴人又未能提出證據供調查，又不動產價格高低固有客觀標準，亦
          因其他因素影響當事人主觀之評價，每人認定之價格容有不同，被告王秋
          文主觀上認系爭土地為共有，無適宜之通路，僅值二百多萬元，告訴人認
          該地值四百五十萬元，於半年內其得以更高之價格出售，或以其他方式貸
          款償付被告甲○○之借款，是以同意簽署不動產買賣契約書自屬可能，據
          上堪認本件不動產買賣契約屬實。證人丙○○雖證述告訴人之前委託伊辦
          理時是要借貸等語，其既非訂立契約時在場與聞，所為證述自不能據為告
          訴人無訂立系爭不動產買賣契約之認定。
    （二）本件契約簽定日期及價金之交付日期分別為八十七年十月二十八日及同月
          三十日，為告訴人及被告甲○○、丁○○所不爭，並有不動產買賣契約書
          在卷可按，苟如被告甲○○、丁○○所稱告訴人僅得於三個月內自行處理
          或清償欠款，否則即由被告甲○○辦理移轉登記，則被告丁○○、甲○○
          何以至八十八年三月十日始申請辦理所有權移轉登記，而告訴人既已知悉
          因無法清償，土地即將被移轉登記，又何須使支付利息之支票於八十八年
          一月三十日後兌現，又依上開不動產買賣契約書記載，乙方提供抵押權設
          定資料給甲方辦理設定，以保障被告甲○○之權利，則雙方於抵押權設定
          時，就該抵押權所擔保債權之清償期自應與契約書所載甲方同意告訴人自
          行處理或清償之期限相當，參酌卷附系爭土地之登記謄本，就抵押權之清
          償日期記載八十八年四月二十八日，距不動產買賣契約書簽約日八十七年
          十月二十八日有六個月，再佐以，告訴人之前夫即證人許煌哲就系爭土地
          移轉登記之事質問被告丁○○時，被告丁○○答稱：金主的意思 (即移轉
          過戶是金主之意思 )，金主認為你有跳票，雖有領到，前後也差了約十天
          ，許煌哲旋表示，差十天他們不能要求，因為我利息是繳前面，被告曾進
          明無反駁之詞，僅表示金主怕你被查封，證人許煌哲再質以：他知道清償
          日期尚未到，利息我也有繳時，被告曾進文答稱：他為了要確保自己，但
          你要，現在馬上可以過還給你，．．另亦稱：金主的意思，現在在離清償
          日還有二十多天，看要如何過還給你等語，有告訴人提出之錄音譯文附於
          偵查卷可參，堪認告訴人得自行處理或清償之期限係六個月，被告於付款
          之初即已扣除三個月之利息，告訴人交付之支票係嗣後三個月之利息。
    （三）又據上開錄音譯文顯示，被告甲○○係因告訴人交付之支票未能兌現且聽
          聞告訴人有房貸利息未繳，銀行要查封始指示被告丁○○提前辦理移轉登
          記，苟被告甲○○、丁○○於訂約之初即蓄意施詐，衡情當於簽約之際，
          除預扣頭三個月利息，並收受告訴人簽發之後三個月利息之支票及辦理不
          動產所有權移轉賣方所需之資料後，即可著手辦理不動產移轉登記，並將
          該十八萬元支票讓與不知情之第三人，是以被告甲○○所辯，恐系爭土地
          遭其他債權人查封，為擔保本身之權益，仍指示被告丁○○辦理移轉登記
          ，尚堪採信，雖被告丁○○於辦理期間又將告訴人交付之支票再次提示兌
          領，尚難據此即認被告甲○○、丁○○有詐欺之犯意，再告訴人於原審法
          院訊以如第二筆十八萬元利息無法支付，是否即將土地過戶予甲○○時，
          答稱：是的 (詳八十九年五月十八日筆錄)，則被告甲○○於告訴人支付
          第二期利息之十八萬元票款於八十八年一月底未獲兌現時 (迄八十九年二
          月中間始兌現 )，乃指示被告丁○○依之前訂立之不動產買賣契約書辦理
          系爭不動產之移轉登記，即非無由，被告丁○○依被告甲○○指示提前辦
          理移轉登記固有違約定，然既係依之前告訴人與被告甲○○訂立之不動產
          買賣契約辦理，顯與使公務員登載不實之要件不合，此外復查無其他積極
          證據足認被告等犯有詐欺及使公務員登載不實之罪行，原審為無罪之諭知
          結論並無不當，檢察官上訴並無理由，應予駁回。至被告等所為是否另犯
          其他罪責，應由檢察官另行偵辦，另告訴人實際是否自被告處收受二百四
          十萬元，應循民事途徑解決，併予敘明。
三、據上論斷，應依刑事訴訟法第三百六十八條，判決如主文。
本案經檢察官乙○○到庭執行職務。
中      華      民      國      九十      年      二    月    二十七    日
                                  臺灣高等法院臺中分院刑事第九庭
                                        審判長法  官  陳  筱  珮
                                              法  官  古  金  男
                                              法  官  康  應  龍
右正本證明與原本無異。
不得上訴。
                                              書記官  黃  薰  慧
中      華      民      國      九十      年      三      月     二     日
                                                                        Ｄ


司法院資訊處製作；財團法人民間司法改革基金會備份。
